【裁判字號】    98,海商,3
【裁判日期】    990422
【裁判案由】    損害賠償
【裁判全文】
臺灣臺北地方法院民事判決               98年度海商字第3號
原      告  國碩科技工業股份有限公司
法定代理人  甲○○
訴訟代理人  林昇格律師
            李志成律師
複代理人    蔡宛靜律師
被      告  新加坡商百運達國際物流股份有限公司
法定代理人  乙○○
訴訟代理人  張天欽律師
            黃于玶律師
上列當事人間損害賠償事件，本院於民國99年4月1日言詞辯論終
結，判決如下：
    主  文
被告應給付原告新台幣肆佰貳拾壹萬肆仟貳佰肆拾陸元及自民國
97年10月14日起至清償日止按年息百分之五計算之利息。
原告其餘之訴駁回。
訴訟費用由被告負擔百分之七十，其餘由原告負擔。
本判決於原告以新台幣壹佰肆拾萬伍仟元供擔保後，得假執行；
但被告如以新台幣肆佰貳拾壹萬肆仟貳佰肆拾陸元為原告預供擔
保，得免為假執行。
原告其餘假執行之聲請駁回。
    事實及理由
甲、程序方面：
一、本件兩造均為依我國法律設立或經認許之法人，惟契約履行
    地兼跨我國基隆港及智利法耳巴拉索（VALPARAISO）港，故
    本件具有涉外因素，屬涉外民事法律事件。又一國法院對涉
    外民事法律事件，有無一般管轄權即審判權，悉依該法院地
    法之規定為據。原告既已向我國法院提起本件訴訟，則有關
    一般管轄權之有無，即應按法院地之我國法律定之。依民事
    訴訟法第2條第2項之規定：「對於私法人或其他得為訴訟當
    事人之團體之訴訟，由其主事務所或主營業所所在地之法院
    管轄」，我國法院就本件應有一般管轄權。
二、按法律行為發生債之關係者，其成立要件及效力，依當事人
    意思定其應適用之法律；當事人意思不明時，同國籍者依其
    本國法，國籍不同者依行為地法，行為地不同者以發要約通
    知地為行為地，如相對人於承諾時不知其發要約通知地者，
    以要約人之住所地視為行為地，涉外民事法律適用法第6條
    第1項、第2項分別定有明文。經查，原告為系爭貨物之託運
    人兼載貨證券持有人，被告為運送人兼載貨證券簽發人，而
    載貨證券在運送人與託運人間，載貨證券不過係一紙貨物收
    據而已，是兩造間之法律關仍須受運送契約之規範，而非依
    載貨證券本身，故被告辯稱系爭載貨證券背面記載爭議應適
    用美國法云云，自不足採。又兩造間並未約定準據法，兩造
    均係依我國法律所設立或經認許之公司，雖國籍不同，但原
    告委託被告運送系爭貨物之行為地在我國基隆港，被告簽發
    系爭載貨證券及原告請求更改載貨證券資料之地亦在我國，
    有原告提出之起訴狀、載貨證券、切結書、出口報單、統一
    發票、裝貨清單、收費通知單及商港服務費繳納單各一份在
    卷可憑（見本院卷第7-16頁），是兩造對於系爭運送契約，
    依前揭涉外民事法律適用法第6條「依行為地法」之規定，
    自應以我國法為準據法。
三、按訴狀送達後，原告不得將原訴變更或追加他訴，但請求之
    基礎事實同一；擴張或減縮應受判決事項之聲明者，不在此
    限，民事訴訟法第255條第1項第2、3款定有明文。查本件原
    告起訴時，原依民法第661條前段、第665條準用第638條承
    攬運送之規定請求，嗣於訴訟進行中追加依民法第664條、
    第634條運送契約之規定（詳本院卷第140頁）請求，其均係
    基於運送系爭貨物所受之損害請求賠償，其請求之基礎事實
    同一，應予准許；又其訴之聲明原為：被告應給付原告美金
    18萬7,200元及自起訴狀繕本送達被告之翌日（即97年10月1
    4日）起至清償日止，按年息百分之5計算之利息（見本院卷
    第29頁）；嗣將訴之聲明變更為：被告應給付原告新台幣（
    下同）603萬9,584元及自起訴狀繕本送達被告之翌日（即97
    年10月14日）起至清償日止，按年息百分之5計算之利息（
    見本院卷第54頁）。核其所為乃聲明之減縮，揆諸前開規定
    ，並無不合，應予准許。
乙、實體方面：
一、原告主張：
    伊出售144萬片DVD光碟售予訴外人智利TECNO  PLANET公司
    ，總貨款美金18萬7,200元，於民國97年4月26日委託被告承
    攬運送該批貨物至智利法耳巴拉索港口，並付迄運費。被告
    即將載貨證券正本交由原告收執。原告於97年8月4日始獲悉
    被告在未收到原告書面通知及載貨證券正本，竟將上開貨物
    交由他人受領，致原告喪失系爭貨物所有權，被告自有重大
    過失。原告所受損失如下：(1)系爭貨物之價值為美金18萬7,
    200元；(2)輪船運費8,951元、產地證明書費250元、理貨工
    資1,260元、車資210元、報單鍵輸費210元、報關手續費630
    元、國際航線貨物商港服務費1,368元、提單製作費893元、
    託運貨櫃費用5,460元，合計1萬9,232元。本件事發後，屢
    催被告儘速賠償，惟未獲被告善意回應。爰依民法第661條
    前段、第665條準用第638條承攬運送之規定，及民法第664
    條、第634條運送契約之規定請求被告應負債務不履行之損
    害賠償責任，並聲明：(一)被告應給付原告603萬9,584元及自
    起訴狀繕本送達被告之翌日（即97年10月14日）起至清償日
    止，按年息百分之5計算之利息。(二)願供擔保請准宣告假執
    行。
二、被告抗辯：
    被告非依中華民國法律設立登記之公司，縱經中華民國認許
    ，亦非與原告屬同國籍，本件依載貨證券背面記載爭議應適
    用之準據法為美國法。且本件載貨證券為不可轉讓載貨證券
    ，運送人將貨物交予載貨證券記載之受貨人，並不違反運送
    義務。又本件原告與國外買受人智利商TECNO PLANET（下稱
    智利TECNO公司）貿易條件為F.O.B.，被告未向原告就海運
    費用為報價，原告亦從未向被告繳納海運運費，兩造間並無
    承攬運送契約關係。系爭貨物按智利當地法令規定交付海關
    ，則運送人之責任即告終了，海關非運送人之履行輔助人，
    系爭貨物運抵智利港口，船公司依當地法令將貨物交付海關
    監管之倉庫，運送人已履行運送契約，海關放行縱有疏失，
    運送人亦無需為其行為負責。且本件原告自承已收到貨款30
    ％，依我國民法第243條第2款規定，原告得將定金沒收，並
    仍保有貨物所有權，原告並無因運送人未收回提單之行為而
    受所有權喪失之損害，貨物並未滅失。又民法第638條第1項
    規定，運送物有喪失、毀損或遲到者，其損害賠償額，應依
    其應交付時目的地之價值計算之，是原告應證明系爭貨物應
    到達時目的地之價值，原告逕以發票價值計算請求賠償金額
    ，自有未合。又依同條第2項規定，運送契約所得請求之損
    害賠償，為運送物毀損、滅失所失貨物價值之減損，不包括
    其它損害。運費及其他費用因運送物之喪失毀損無須支付者
    ，應由前項賠償額中扣除之，原告請求之輪船運費、產地證
    明書費、理貨工資等共1萬9,232元之損害，乃原告進行國際
    貿易必須支出之成本，縱無本件未收回提單放貨情事，原告
    亦須支出該等費用，是該等費用與本件未收回提單放貨之行
    為無關，原告請求被告賠償，自屬無據。再兩造間並無任何
    以美金給付之約定，原告請求損害賠償以美金支付，自無理
    由。並聲明：(一)原告之訴駁回。(二)如受不利判決，願供擔保
    請准宣告免為假執行。
三、兩造不爭執之事實：
(一)、原告將售予訴外人智利TECNO  PLANET公司之系爭貨物144
    萬片DVD光碟，總貨款美金18萬7,200元交予被告運送，被告
    於97年4月26日簽發系爭載貨證券正本三份交予原告收執，
    現仍為原告持有（本院97年11月17日、98年2月9日筆錄），
    並有載貨證券、出口報單影本一紙在卷可憑（本院卷第7、9
    頁）。
(二)、原告更改載貨證券受貨人為TECNO  PLANET公司，並出具切
    結書予被告（本院卷第8頁），另原告支出輪船運費8,951元
    、產地證明書費250元、理貨工資1,260元、車資210元、報
    單鍵輸費210元、報關手續費630元、國際航線貨物商港服務
    費1,368元、提單製作費893元、託運貨櫃費用5,460元，合
    計1萬9,232元，有日盛報關股份有限公司收費通知單二紙、
    國際航線貨物商港服務費繳納單及貨櫃運費統一發票各一紙
    在卷可稽（本院卷第12-16頁）。
四、本件爭點及本院得心證之理由：
(一)、被告未收回系爭載貨證券正本即放貨之舉，應負債務不履行
    損害賠償之責：
 1、本件原告委託被告將系爭貨物運送至巴西，兩造間成立承攬
    運送契約，惟被告以自己名義簽發系爭載貨證券交付原告，
    依民法第664條規定，應視為被告自己運送，被告應就系爭
    貨物負運送人之責任。再按載貨證券具有換取或繳還證券之
    性質，運送貨物，經發給載貨證券者，貨物之交付，應憑載
    貨證券為之，即使為運送契約所載之受貨人，苟不將載貨證
    券提出及交還，依海商法第104條準用民法第630條規定，仍
    不得請求交付運送物，不因載貨證券尚在託運人持有中而有
    所不同。故運送契約所載之受貨人不憑載貨證券請求交付運
    送物，運送人不拒絕而交付，如因而致託運人受有損害，自
    應負損害賠償責任（最高法院86年度台上字第2509號判例參
    照）。
 2、被告為本件海上運送契約之運送人，並簽發系爭載貨證券，
    對於載貨證券為繳回證券之性質，自不得諉為不知。又系爭
    載貨證券上「TO  OBTAIN  CARGO,  PL EASE  CONTACT:  B
    DP  CHILE  LTDA.」可知智利BDP公司係為被告履行運送契
    約交貨義務之人，為被告之履行輔助人，依民法第224條規
    定，智利BDP公司於交貨時之過失，應由被告與自己之過失
    負同一責任。本件被告或其履行輔助人智利BDP公司，於載
    貨證券所載受貨人TECNO公司未提出及交還載貨證券正本之
    情況下，貿然讓該公司提領貨物，其無單放貨之舉措，致原
    告喪失對系爭貨物之占有。而原告為履行其與TECNO公司就
    系爭貨物成立之買賣契約，將系爭貨物委託被告運送至巴西
    交貨，如TECNO公司依約付清貨款，原告自應將系爭載貨證
    券正本轉讓予該公司，俾該公司能順利提領貨物；如TECNO
    公司未依約給付價金，因原告仍持有系爭載貨證券正本，即
    得將系爭貨物運回或轉售他人，不至於在TECNO公司未付貨
    款情況下，平白損失貨物，足見本件係因被告或其履行輔助
    人智利BDP公司無單放貨，致原告無法保有系爭貨物以利其
    要求TECNO公司同時給付貨款，其因此所受損害係因被告或
    其履行輔助人任令TECNO公司無單領貨造成，依海商法第5條
    、民法第634條規定，被告自應對原告負損害賠償之責。被
    告辯稱系爭貨物按智利當地法令規定交付海關，則運送人已
    履行運送契約，責任即告終了，海關非其履行輔助人，海關
    之放行縱有疏失，運送人亦無需為其行為負責云云。惟查，
    依據智利法令，一般區域之進口商須提供申請表（發票、提
    單、貨品明細單、保險證明、及依商品產地及種類不同所要
    求之各式文件，例如產地證明、農產品無蟲害證明、兒童玩
    具對身體無害證明等），再透過報關行與海關聯繫取貨。本
    件發票係自由貿易區廠商開立，海關對自由貿易區貨品採抽
    驗制，廠商於提交自由貿易區進口申請表、提單及繳交吊貨
    手續費後，可直接將貨品送往自家倉庫，貨品不須滯留於海
    關倉庫，有我國駐智利代表處98年10月16日智利業字第0980
    100118號函在卷可查，是依智利當地法令，智利海關僅係負
    責貨物之抽查檢驗，並非受貨人或有權受領貨物之人，被告
    將系爭貨物交付智利海關，亦無法使智利海關成為系爭運送
    契約之有權受領系爭貨物之人，尚難謂被告將系爭貨物交付
    智利海關，其運送契約之責任已終了，且廠商提領貨物仍須
    提出提單，並非無須提出載貨證券正本，是被告所辯自非有
    據。被告為簽發系爭載貨證券之人，負有將運送貨物交付予
    出具載貨證券正本者之責任，其未收回系爭載貨證券正本，
    即將貨物交付TECNO公司，自應負債務不履行損害賠償之責
    。
(二)、被告應賠償原告新臺幣421萬7,784元：
 1、按運送物有喪失、毀損或遲到者，其損害賠償額應依其應交
    付時目的地之價值計算之，民法第638條第1項規定甚明。所
    謂運送物之喪失，應與給付不能之概念作同一解釋，即社會
    通念上不能強制運送物交付實現者，即為已足，因此包括物
    質上之滅失、被盜或遺失、無法依法律規定回復之情形均屬
    之。系爭貨物業因交付予無受領權之TECNO公司，而不能回
    復占有以交付予持有載貨證券正本之原告，此為兩造所不爭
    ，應認運送物業已喪失，前開法條之規定，於本件自有適用
    餘地。
 2、系爭貨物DVD光碟片之交運日期為97年4月26日，與原告提出
    之同年5月7日經智利海關登記之DVD光碟片發票（本院卷第
    113、114、125頁），兩者之時間接近，當時在智利當地之
    市價應屬相當，以同年5月7日當時100片DVD光碟片在智利之
    市價為美金14元，即每片市價為美金0.14元，依一般買低賣
    高之經驗法則觀之，貨物在目的地之價格應高於出口地之價
    格加上運費、保險費、關稅、管銷費用、合理利潤等之價格
    ，又因系爭貨物數量龐大，高達144萬片，其價格為每片美
    金0.13元（見本院卷第10頁），較為優惠，亦屬合理，本院
    經審酌一切情況認系爭貨物於應交付時目的地之價值，應高
    於原告將系爭貨物出賣予TECNO公司之售價，是原告主張系
    爭貨物DVD光碟片，在應交付時目的地智利之市價，每片應
    有美金0.13元之價值，應堪採信，系爭貨物共有144萬片，
    以每片美金0.13元計算，其在目的地智利之市價為美金18萬
    7,200元。又原告自承已收到30％之貨款（本院卷第90頁）
    ，原告所受損害自應扣除此部分之金額（5萬6,160元）後，
    為美金13萬1,040元，原告請求被告賠償系爭貨物之全部價
    值，顯然超過其所受損害，其請求就超過部分並無依據，不
    應准許。本件原告起訴之日（即97年10月3日），當時中央
    銀行匯率，1美金可兌換新台幣32.187元，有中央銀行牌告
    匯率附卷足憑，基此計算，原告得請求被告賠償之金額為新
    臺幣421萬7,784元（元以下四捨五入）。又原告另請求支出
    之輪船運費8,951元、產地證明書費250元、理貨工資1,260
    元、車資210元、報單鍵輸費210元、報關手續費630元、國
    際航線貨物商港服務費1,368元、提單製作費893元、託運貨
    櫃費用5,460元，合計1萬9,232元，惟此等費用乃原告履行
    交貨義務必須支出之成本，縱無本件未收回載貨證券放貨情
    事，原告亦須支出該等費用，是該等費用與本件被告未收回
    載貨證券放貨致原告受損害之行為無關，是原告請求此部分
    之賠償，亦屬無據，不應准許。
五、綜上所述，被告未收回載貨證券放貨致原告喪失對系爭貨物
    之占有，並因迄未收回貨款而受有損害，則原告依海商法第
    5條、民法第634條、第638條第1項等規定，請求被告給付新
    臺幣421萬7,784元，及自起訴狀繕本送達翌日即97 年10月
    14日起至清償日止，按年息5%計算之法定遲延利息，為有理
    由，應予准許，其超過此部分之請求，為無理由，應予駁回
    。
六、本件原告勝訴部分，原告及被告分別陳明願供擔保，請求准
    予宣告假執行或免為假執行，經核無不合，爰分別酌定相當
    之擔保金額，予以准許。至原告敗訴部分，其假執行之聲請
    即失所附麗，應予駁回。
七、兩造其餘之攻擊或防禦方法及未經援用之證據，經本院斟
    酌後，認為均不足以影響本判決之結果，自無逐一詳予論駁
    之必要，併此敘明。
八、據上論結，本件原告之訴為一部有理由，一部無理由，依民
    事訴訟法第79條、第390條第2項、第392條第2項，判決如主
    文。
中    華    民    國    99    年    4     月    22    日
                  民事第一庭
                              法  官  楊晉佳
以上正本係照原本作成
如對本判決上訴，須於判決送達後20日內向本院提出上訴狀
中    華    民    國    99    年    4     月    22    日
                              書記官  蘇炫綺

司法院資訊處製作；財團法人民間司法改革基金會備份。
